臺灣新竹地方法院刑事判決
110年度金訴字第175號
公  訴  人  臺灣新竹地方檢察署檢察官
被      告  范祐銘


上列被告因違反洗錢防制法等案件，經檢察官提起公訴（110 年
度偵字第4926號），被告於本院準備程序中，就被訴事實均為有
罪之陳述，經告知被告簡式審判程序之旨，並聽取公訴人及被告
之意見後，經本院合議庭裁定改依簡式審判程序審理，本院判決
如下：
    主  文
范祐銘犯三人以上共同冒用公務員名義詐欺取財罪，處有期徒刑
壹年參月。
    事  實
一、緣范祐銘（所涉違反組織犯罪防制條例部分另案經臺灣高等
　　法院以110年度上更（一）字第2號案件審理中）經方逸凡招
　　募加入綽號「陳哥」之真實姓名年籍均不詳之成年男子、林
　　志鴻、黃秉威（經本院另案審理中）及其他真實姓名年籍均
　　不詳之成年人至遲於民國107 年7 月25日所組成3 人以上，
　　以詐術為手段，具有持續性及牟利性之有結構性詐欺集團組
　　織，范祐銘除提供帳戶外，並與黃秉威共同擔任提領詐騙款
　　項之車手，范祐銘即以前述方式參與上開詐欺集團，並與綽
　　號「陳哥」之真實姓名年籍均不詳之成年男子、林志鴻、黃
　　秉威及所屬該詐欺集團其他不詳成年成員共同基於三人以上
　　冒用公務員名義詐欺取財暨掩飾隱匿詐欺所得去向之犯意聯
　　絡及行為分擔，由該詐欺集團內其他成年成員，自106 年9
　　月18日起至109 年11月30日止，以或假冒為屏東郵局18支局
　　行員，向張清煌佯稱有人要自其帳戶提款、或假冒為警察，
　　向其詢問個資、或假冒為金融調查科科長，向其佯稱有涉及
　　榮華案、或假冒為檢察官，向其佯稱要監管資金，需將現金
　　交付佯稱財政部替代役或佯稱代書之人等詐術，要張清煌依
　　指示提款或轉帳，致使張清煌信以為真而陷於錯誤，其中於
　　107 年10月1 日14時33分許，將新臺幣（下同）46萬元匯入
　　范祐銘向合作金庫商業銀行竹東分行所申請設立帳號000000
　　00000000號之帳戶（以下簡稱合庫銀行帳戶）內，范祐銘即
　　依黃秉威指示，至位於新竹縣○○鎮○○路0 段00號處之合
　　作金庫商業銀行竹東分行，臨櫃提領該筆款項後全數交予黃
　　秉威，再轉交予上手，以此方法製造金流之斷點，致無從追
　　查，而掩飾、隱匿該犯罪所得之真正去向。嗣因張清煌發覺
　　遭詐騙，乃報警處理，因而為警循線查悉上情。
二、案經張清煌訴由新北市政府警察局新莊分局報請臺灣新竹地
　　方檢察署檢察官偵查起訴。
　　理  由
一、本件被告范祐銘所犯刑法第339 條之4 第1 項第1 款、第2
    款之三人以上共同冒用公務員名義犯詐欺取財罪及洗錢防制
　　法第14條第1 項之一般洗錢罪等，均非死刑、無期徒刑、最
　　輕本刑為3 年以上有期徒刑之罪，或高等法院管轄第一審之
　　案件，被告於本院準備程序進行中，就被訴事實均為有罪之
　　陳述，經本院合議庭認合於刑事訴訟法第273 條之1 第1 項
　　之規定，裁定進行簡式審判程序，合先敘明。
二、訊據被告范祐銘對於上揭事實均坦承不諱（見金訴字第175
    號卷第125至127、145 頁），並經告訴人張清煌於警詢時指
　　訴綦詳（見偵字第4926號卷第5至6頁），且有合作金庫商業
　　銀行竹東分行110 年2 月18日合金竹東字第1100000558號函
　　1 份及所附基本資料1 份、歷史交易明細查詢結果資料1 份
　　、內政部警政署反詐騙諮詢專線紀錄表1 份、新北市政府警
　　察局新莊分局中港派出所受理詐騙帳戶通報警示簡便格式表
　　1 份、受理各類案件紀錄表1 份、受理刑事案件報案三聯單
　　1 份、金融機構聯防機制通報單1 份、告訴人張清煌所提出
　　之永豐銀行收執聯1 份暨台北地檢署監管科收據21份等附卷
　　足稽（見偵字第4926號卷第9 至15、19至29、34、35頁），
　　足認被告前開自白核與事實相符而堪以採信。從而，本案事
　　證明確，被告所為前揭犯行均堪以認定，應予以依法論科。
三、論罪科刑：
（一）查被告范祐銘與與綽號「陳哥」之真實姓名年籍均不詳之
　　　成年男子、共犯林志鴻、黃秉威及所屬該詐欺集團其他不
　　　詳成年成員，就本案所犯詐欺取財犯行，使告訴人張清煌
　　　將46萬元匯入被告名義之上開合庫銀行帳戶內，被告即依
　　　共犯黃秉威指示，至位於上址之合作金庫商業銀行竹東分
　　　行，臨櫃提領該筆款項後全數交予共犯黃秉威，再轉交予
　　　上手，以隱匿其等詐欺所得去向，業如前述，所為已切斷
　　　資金與當初犯罪行為之關聯性，隱匿犯罪行為或該資金不
　　　法來源或本質，使偵查機關無法藉由資金之流向追查犯罪
　　　者，是認確與洗錢防制法第14條第1 項一般洗錢罪之要件
　　　相合。核被告所為，係犯刑法第339 條之4 第1 項第1 款
　　　、第2 款之三人以上共同冒用公務員名義犯詐欺取財罪及
　　　洗錢防制法第14條第1 項之一般洗錢罪。
（二）又按刑法之共同正犯，包括共謀共同正犯及實行共同正犯
      二者在內；祇須行為人有以共同犯罪之意思，參與共同犯
      罪計畫之擬定，互為利用他人實行犯罪構成要件之行為，
      完成其等犯罪計畫，即克當之，不以每一行為人均實際參
      與部分構成要件行為或分取犯罪利得為必要，有最高法院
      96年度臺上字第1882號判決要旨可資參照；而共同正犯間
      ，非僅就其自己實行之行為負其責任，並在犯意聯絡之範
      圍內，對於他共同正犯所實行之行為，亦應共同負責；且
      其犯意聯絡之表示，無論為明示之通謀或相互間有默示之
      合致，均不在此限，亦有最高法院98年度臺上字第2655號
      判決要旨可供參照。又以目前遭破獲之電話詐騙集團之運
      作模式，係先以詐騙集團收集人頭通訊門號及取得金融機
      構帳戶，以供該集團彼此通聯、對被害人施以詐術、接受
      被害人匯入受騙款項、提領被害人因受詐騙因而交付帳戶
      內之款項暨將贓款為多層次轉帳之使用，並避免遭檢警調
      機關追蹤查緝，再由該集團成員以虛偽之情節詐騙被害人
      ，於被害人因誤信受騙而將款項匯入指定帳戶或交付帳戶
      存摺、提款卡及密碼後，除繼續承襲先前詐騙情節，而以
      延伸之虛偽事實詐騙該被害人，使該被害人能繼續匯入更
      多款項外，並為避免被害人發覺受騙報警，使人頭帳戶或
      所交付帳戶遭列為警示帳戶，而無法取得被害人已匯遭詐
      騙款項或帳戶內原有款項，多於確認被害人已匯款或取得
      帳戶提款卡及密碼後，即迅速指派集團成員依提領款項之
      數額，分別以臨櫃提款或自動櫃員機領款等方式，將詐得
      贓款即刻提領殆盡；此外，為避免因於收集人頭帳戶或於
      臨櫃提領詐得贓款時，遭檢警調查獲該集團，多係由集團
      成員出面從事該等高風險之臨櫃提款、自動櫃員機領款或
      向被害人收取款項工作（即「車手」工作），其餘成員則
      負責管理帳務或擔任居間聯絡之後勤人員。是依上開電話
      詐騙集團之運作模式，參照前述刑法共同正犯之規範架構
      ，不論招攬帳戶或車手、擔任車手工作而負責取款、居間
      聯絡車手並告知取款時地、或協助記帳及保管詐騙所得款
      項之行為，均係該詐騙集團犯罪計畫不可或缺之重要環節
      。而共同正犯，在合同之意思內各自分擔犯罪行為之一部
      ，相互利用他人之行為，以達其犯罪之目的者，即應對全
      部所發生之結果共同負責。查被告參與綽號「陳哥」之真
　　　實姓名年籍均不詳之成年男子、共犯林志鴻、黃秉威及其
　　　他真實姓名年籍均不詳之成年成員所屬詐欺集團，雖被告
　　　不負責對告訴人張清煌施以詐術，而推由同集團其他成員
　　　為之，然被告就各次參與之詐欺取財犯行，與該詐騙集團
　　　其他成員之間，分工各擔任打電話施詐、招募成員、居間
　　　聯繫、提供自己帳戶供告訴人張清煌匯款後再臨櫃提領及
　　　上繳款項、發放車手及司機之薪水等任務，各應具有相互
　　　利用之共同犯意，並各自分擔部分犯罪行為，揆諸上開說
　　　明，被告與所參與本案詐欺取財犯行之同集團其他成員間
　　　，均有犯意聯絡與行為分擔，為共同正犯。又被告係以一
　　　行為同時觸犯三人以上共同冒用公務員名義犯詐欺取財罪
　　　及一般洗錢罪，為想像競合犯，應依刑法第55條前段之規
　　　定，從一重論以三人以上共同冒用公務員名義犯詐欺取財
　　　罪處斷。
（三）又洗錢防制法第16條第2 項規定：犯前二條之罪，在偵查
      或審判中自白者，減輕其刑。而想像競合犯之處斷刑，本
      質上係「刑之合併」，其所謂從一重處斷，乃將想像競合
      犯組成之評價上數罪，合併為科刑一罪，其所對應之刑罰
      ，亦合併其評價上數罪之數法定刑，而為一個處斷刑。易
      言之，想像競合犯侵害數法益者皆成立犯罪，論罪時必須
      輕、重罪併舉論述，同時宣告所犯各罪名，包括各罪有無
      加重、減免其刑之情形，亦應說明論列，量刑時併衡酌輕
      罪部分量刑事由，評價始為充足，然後依刑法第55條規定
      「從一重處斷」，非謂對於其餘各罪可置而不論。因此，
      法院決定處斷刑時，雖以其中最重罪名之法定刑，做為裁
      量之準據，惟於裁量其輕重時，仍應將輕罪合併評價在內
      ，最高法院108 年度臺上字第4405、4408號判決意旨可資
      參照。是本案被告所犯洗錢防制法第14條第1 項洗錢罪，
      雖為想像競合犯，揆諸前揭判決意旨，被告罪名所涉相關
      加重、減免其刑之規定，仍應列予說明，並於量刑時在加
      重詐欺取財罪之法定刑度內合併評價。查被告於本院審理
      時就其所為上揭犯行已坦承不諱，業如前述，應認其對洗
　　　錢行為主要構成要件事實有所自白，是就此部分減輕事由
　　　，自應由量刑時併予衡酌。
（四）爰審酌被告正值青年，不思以己力工作以賺取財物及利益
　　　，反加入詐騙集團擔任取款車手，提供自己帳戶，於無辜
　　　善良之告訴人張清煌因受詐騙後陷於錯誤，因而匯款入被
　　　告名義之帳戶內後，被告即臨櫃提領帳戶內之款項，並交
　　　予詐騙集團成員，是其所為嚴重破壞社會秩序，復衡酌被
　　　告之素行、犯罪動機、目的、手段、情節、渠擔任角色分
　　　工及參與情形、所生危害、犯後終能坦承犯行，核與洗錢
　　　防制法第16條第2 項規定相符，惟並未與告訴人張清煌達
　　　成民事和解及賠償損害，兼衡被告為高中畢業之智識程度
　　　，與父母及1 位兄長同住、未婚、無子女、因身體狀況不
　　　好，無法工作，生活費由家人負擔之家庭及生活狀況等一
　　　切情狀，量處如主文所示之刑，以資懲儆。
四、沒收：
（一）按刑法第38條之1 第1 項前段、第3 項、第5 項分別規定
      ：犯罪所得，屬於犯罪行為人者，沒收之、前二項之沒收
      ，於全部或一部不能沒收或不宜執行沒收時，追徵其價額
      ；犯罪所得已實際合法發還被害人者，不予宣告沒收或追
      徵。次按犯罪所得財物之沒收追繳，往昔固採共犯（指共
      同正犯）連帶說。惟就刑事處罰而言，「連帶」本具有「
      連坐」之性質。在民事上，連帶債務之成立，除當事人明
      示外，必須法律有規定者為限（民法第272 條參照）。而
      沒收兼具刑罰與保安處分之性質，以剝奪人民之財產權為
      內容，係對於人民基本權所為之干預，自應受法律保留原
      則之限制。共同實行犯罪行為之人，基於責任共同原則，
      固應就全部犯罪結果負其責任，但因其等組織分工及有無
      不法所得，未必盡同，特別是集團性或重大經濟、貪污犯
      罪，彼此間犯罪所得分配懸殊，其分配較少甚或未受分配
      之人，如仍應就全部犯罪所得負連帶沒收追繳之責，超過
      其個人所得之剝奪，無異代替其他參與者承擔刑罰，違反
      罪刑法定原則、個人責任原則以及罪責相當原則，此與司
      法院院字第2024號解釋側重在填補損害而應負連帶返還之
      責任並不相同。故共同犯罪所得財物之追繳、沒收或追徵
      ，應就各人所分得之財物為之，有最高法院105 年度臺上
      字第251 號判決意旨可供參照。 
（二）經查被告於上揭時地臨櫃提領告訴人張清煌受詐騙後匯入
　　　其名義之帳戶內款項46萬元，係被告與綽號「陳哥」之真
　　　實姓名年籍均不詳之成年男子、共犯林志鴻、黃秉威及所
　　　屬該詐欺集團其他不詳成年成員共同為本案之犯罪所得，
　　　惟被告已將該筆款項全數交予共犯黃秉威，再轉交予上手
　　　等情，已如前述，而被告於本院審理時供述：我沒有拿到
　　　任何的款項等語在卷（見金訴字第175 號卷第126 頁），
　　　且遍查全卷均無積極證據可認被告已因本案犯行而獲有任
　　　何犯罪所得，本院即無從就犯罪所得宣告沒收，附此敘明
　　　。
據上論斷，應依刑事訴訟法第273 條之1 第1 項、第299 條第1
項前段，洗錢防制法第2 條第2 款、第14條第1 項、第16條第2
項，刑法第11條前段、第28條、第339 條之4 第1 項第1 款、第
2 款、第55條前段，刑法施行法第1 條之1 第1 項，判決如主文
。
本案經檢察官侯少卿提起公訴，檢察官陳亭宇到庭執行職務。
中　　華　　民　　國　　110 　年　　12　　月　　30　　日
　　　　　　　　　刑事第一庭    法  官   楊惠芬
以上正本證明與原本無異。  
如不服本判決應於收受送達後20日內向本院提出上訴書狀，並應
敘述具體理由；其未敘述上訴理由者，應於上訴期間屆滿後20日
內向本院補提理由書（均須按他造當事人之人數附繕本）「切勿
逕送上級法院」。告訴人或被害人如對於本判決不服者，應具備
理由請求檢察官上訴，其上訴期間之計算係以檢察官收受判決正
本之日期為準。　　　　　　　　　　　　　　　　　　　
中　　華　　民　　國　　111 　年　　1 　　月　　5 　　日
　　　　　　　　　　　　　　　　書記官    李艷蓉
附錄本案論罪科刑法條：
刑法第339 條之4 ：
犯第三百三十九條詐欺罪而有下列情形之一者，處一年以上七年
以下有期徒刑，得併科一百萬元以下罰金：
一、冒用政府機關或公務員名義犯之。
二、三人以上共同犯之。
三、以廣播電視、電子通訊、網際網路或其他媒體等傳播工具，
    對公眾散布而犯之。
前項之未遂犯罰之。　　　
洗錢防制法第2 條：
本法所稱洗錢，指下列行為：
一、意圖掩飾或隱匿特定犯罪所得來源，或使他人逃避刑事追訴
　　，而移轉或變更特定犯罪所得。
二、掩飾或隱匿特定犯罪所得之本質、來源、去向、所在、所有
　　權、處分權或其他權益者。
三、收受、持有或使用他人之特定犯罪所得。
洗錢防制法第14條：　　
有第二條各款所列洗錢行為者，處七年以下有期徒刑，併科新臺
幣五百萬元以下罰金。
前項之未遂犯罰之。
前二項情形，不得科以超過其特定犯罪所定最重本刑之刑。